臺灣臺中地方法院刑事判決　　　　　　　　　　　　　九十年度訴字第二九一八號
　　公　訴　人　台灣台中地方法院檢察署檢察官
　　被　　　告　甲○○○
右列被告因詐欺等案件，經檢察官提起公訴（八十九年度偵字第五八七一號），本院
判決如左：
    主  文
甲○○○連續意圖為自己不法之所有，以詐術使人將本人之物交付，處有期徒刑肆月
，如易科罰金，以參佰元折算壹日。緩刑貳年。
    事  實
一、甲○○○係設於台中縣烏日鄉○○村○○街一七一號「振堂中醫診所」（以下簡
    稱振堂診所）之負責中醫師，為從事醫療業務之人，並於民國八十七年三月一日
    與中央健康保險局（以下簡稱中央健保局）簽訂「全民健康保險特約醫事服務機
    構合約」，受託辦理全民健康保險特約醫事服務業務，詎竟基於意圖為自己不法
    所有之概括犯意，於八十八年十月間起，明知蓋一格健保可做一個療程之六次針
    灸或傷科治療，竟連續在明知（１）患者張雅智僅於八十八年三月二十四日因感
    冒至振堂診所就診一次並領取三日份中藥粉服用後，未見改善，即未再前往就診
    ，未曾於八十八年十月六日、八日、十日、十二日、十四日、十六日前往看診，
    從未做過針灸或傷科治療；（２）患者包坤良僅於八十八年九月後某日（應係同
    年十月三日）因感冒前往振堂診所就診一次並領取一瓶中藥粉後即未再就診，未
    曾於八十八年十月五日、七日、九日、十一日、十三日再前往看診拿藥，從未做
    過針灸或傷科治療；（３）患者吳鳳如於八十八年十月二十日前往振堂診所就診
    領取七日份中藥粉，並未再於八十八年十月二十二日、二十四日、二十六日、二
    十八日及三十一日再前往看診拿藥，未曾做過針灸或傷科治療；（４）患者鄭麗
    珍於八十八年十月十五日至振堂診所就診並拿取七日份中藥粉，並未於八十八年
    十月十七日、十九日、二十一日、二十三日、二十六日前往就診，未曾做過針灸
    或傷科治療；（５）患者鄭幸芬於八十八年十月十七日前往振堂診所就診接受推
    拿、敷藥等治療一次，未於八十八年十月十九日、二十一日、二十三日、二十五
    日、二十七日前往就診完成六次治療過程；（６）患者林素君於八十八年十月二
    十一日前往振堂診所就診接受熱燻、推拿、貼藥布等治療一次，未於八十八年十
    月二十三日、二十五日、二十七日、二十九日、三十一日前往就診完成六次治療
    過程；（７）患者許西陸僅於八十八年十月十六日至八十八年十月二十五日前往
    振堂診所接受傷科治療三至四次，並未完成六次治療過程，卻連續於張雅智、包
    坤良、吳鳳如、鄭麗珍、鄭幸芬、林素君、許西陸等人之「振堂中醫診所病歷表
    」上虛偽記載張雅智等人曾前往振堂診所為針灸或傷科等治療行為及次數、日期
    均不實之就醫紀錄（其中患者包坤良、鄭麗珍、林素君、許西陸部分偽造由另名
    不知情之合夥醫師陳琪銘為其等看診），及在向中央健保局申報醫療費用之申報
    表相關資料上登載前開張雅智等人有做傷科或針灸之治療，且每個療程皆完成六
    次治療之費用，並持向中央健保局申請健保診醫療費用之給付，使中央健保局人
    員陷於錯誤，誤以為甲○○○或陳琪銘有為上開醫療行為，而詐得中央健保局給
    付之門診醫療費用新台幣（下同）六千四百九十元（誤載為七千九百二十元），
    足以使投保大眾健保醫療費用之給付不正確，而有提高健保費率之危險與損及中
    央健保局對醫療管理及發放醫療給付之正確性，而生損害於投保大眾及中央健保
    局。嗣經中央健保局發覺有異，並派員訪查，始查知上情。
二、案經中央健保局函請臺灣臺中地方法院檢察署檢察官偵查起訴。
    理  由
一、訊據被告甲○○○對於右開事實均坦承不諱，核與振堂診所患者張雅智、包坤良
    、吳鳳如、鄭麗珍、鄭幸芬、林素君、許西陸等人於中央健康保險局中區分局業
    務訪查訪問時證述之情節大致相符，並有各該患者等人之「振堂中醫診所病歷表
    」、費用申報明細附卷可稽。本件事證明確，被告犯行洵堪認定。
二、按被告具有醫師資格，為從事醫療業務之人，故核被告所為，係犯刑法第三百三
    十九條第一項之詐欺取財罪、第二百十六條、第二百十五條之行使業務上文書登
    載不實罪。被告於將不實事項登載於其業務上作成之文書後復持以行使向中央健
    保局申請醫療費用之給付，其登載不實事項之低度行為應為行使之高度行為所吸
    收，不另論罪；又被告先後多次詐欺取財及行使業務上登載不實文書之犯行，均
    時間緊接，手段相同，所犯構成要件復相同，顯均係基於概括犯意反覆為之，為
    連續犯，依刑法第五十六條規定分別論以一罪，並各依法加重其刑。又被告所犯
    上開詐欺取財、行使業務上文書登載不實二罪間，有方法結果之牽連關係，為牽
    連犯，依刑法第五十五條規定，從較重之詐欺取財罪論處。爰審酌被告平日素行
    良好，執業迄案發時已有二十四年，未曾有醫療糾紛，為配合請領健保費之給付
    ，而為上開犯行，雖有違其與中央健保局間之契約約定，且造成醫療給付擴大，
    並足以使投保大眾增加健保保險費之支出，惟念其犯後尚能坦承犯行，態度良好
    ，詐得金額僅六千四百九十元，尚非鉅額，復業經中央健保局裁處罰鍰及停業二
    個月等處分等一切情狀，量處如主文所示之刑，並諭知易科罰金之折算標準（按
    詐欺取財罪之法定刑度為五年以下有期徒刑、拘役或科或併科一千元以下罰金，
    而被告詐欺取財行為時為八十八年十月間，彼時犯案時之刑法第四十一條係限於
    最重本刑為三年以下有期徒刑之罪，而受六個月以下有期徒刑或拘役之宣告，因
    身體、教育、職業、家庭之關係，執行顯有困難者方得易科罰金，而該法條業於
    九十年一月十日修正為刑法第四十一條第一項前段：「犯最重本刑為五年以下有
    期徒刑以下之刑之罪，而受六個月以下有期徒刑或拘役之宣告，因身體、教育、
    職業、家庭之關係或其他正當事由，執行顯有困難者，得以一元以上三元以下折
    算一日」，於九十年一月十日經總統公布，並於同月十二日生效，比較被告行為
    前後之法律，以裁判時之新法對於被告較為有利，依刑法第二條第一項前段規定
    自應適用最有利於行為人之法律，是本院量處被告所犯詐欺取財罪為有期徒刑四
    月，仍應諭知易科罰金之折算標準，附此敘明）。末查被告前未曾受有期徒刑以
    上刑之宣告，此有台灣台中地方法院檢察署刑案資料查註紀錄表及台灣高等法院
    被告全國前案紀錄表各一份在卷可按，其因一時失慮，致觸犯本案犯行，經此次
    偵、審與科刑之教訓，自當知所警惕，而無再犯之虞，本院綜核各情，認前開對
    其所宣告之刑，以暫不執行為適當，爰併宣告緩刑二年，以啟自新。
據上論斷，應依刑事訴訟法第二百九十九條第一項前段，刑法第二條第一項前段、第
五十六條、第二百十五條、第二百十六條、第三百三十九條第一項、第五十五條、第
四十一條第一項前段（修正後）、第七十四條第一款，罰金罰鍰提高標準條例第一條
前段、第二條，判決如主文。
中      華      民      國      九十一      年      一  月    二十二    日
                                        法  官    賴  妙  雲
右正本證明與原本無異。
如不服本判決，應於送達後十日內向本院提出上訴狀 （須附繕本），上訴於台灣高等
法院台中分院。
                                        書記官
中      華      民      國      九十一      年      一  月    二十二    日
附錄論罪科刑法條
刑法第二百十五條
從事業務之人，明知為不實之事項，而登載於其業務上作成之文書，足以生損害於公
眾或他人者，處三年以下有期徒刑、拘役或五百元以下罰金。
刑法第二百十六條
行使第二百十條至第二百十五條之文書者，依偽造、變造文書或登載不實事項或使登
載不實事項之規定處斷。
刑法第三百三十九條第一項
意圖為自己或第三人不法之所有，以詐術使人將本人或第三人之物交付者，處五年以
下有期徒刑、拘役或科或併科一千元以下罰金。
